臺灣桃園地方法院刑事判決　　　　　　　　　　　　　　九十年度自字第一七八號
　　自　訴　人　甲○○
　　被　　　告　乙○○
右列被告因詐欺案件，經自訴人提起自訴，本院判決如左：
    主  文
乙○○無罪。
    理  由
一、本件自訴意旨：如附件
二、自訴人甲○○認被告乙○○涉犯刑法第三百三十九條第一項詐欺取財罪嫌，無非
    以被告參加其八十九年六月五日（互助會單誤載為同年七月五）所召集每會新台
    幣（下同）二萬元，底標二千元，採內標方式，連同會首共十二會之合會（俗稱
    互助會），被告於八十九年八月八日標走合會會款後，保證會如期繳納合會會款
    ，詎其取走會款後，即未再繳納互助會款，且避不見面；並提出合會會單一紙及
    被告所簽發本票九紙，為其論據。
三、訊據被告乙○○固坦承有參加自訴人所召集右開合會，並有繳交三會會錢，其於
    八十九年八月五日標取合會，取得合會會款一八五、八００元等情，惟堅決否認
    有何詐欺之犯行，辯稱：其標取合會會款後，有簽發九張本票支付合會會款，後
    來是因為經濟狀況不好，所以才未如期支付合會會款，且因擔任計程車司機，整
    日在外營業，並非避不見面，伊有要分期還給甲○○，沒有要詐騙甲○○之意圖
    等語。
四、按刑事訴訟法上所謂認定犯罪事實之證據，係指足以認定被告確有犯罪行為之積
    極證據而言，該項證據自須適合於被告犯罪事實之認定，始得採為斷罪資料；又
    告訴人之指訴係以使被告受刑事訴追為目的，是其陳述是否與事實相符，仍應調
    查其他證據以資審認（最高法院著有二十九年上字第三一０五號、五十二年台上
    字第一三００號判例參照）。又不能證明被告犯罪者，應諭知無罪之判決，刑事
    訴訟法第三百零一條第一項亦定有明文。次按詐欺罪之成立，必須被害人因行為
    人施用詐術而陷於錯誤，致為財物之交付或使行為人因而得財產上不法利益，始
    足當之。若行為人於行為之初，非有欺罔之行為，要與詐欺罪無關，又按所謂以
    詐術使人交付財物，必須被詐欺人因其詐術而陷於錯誤，若其所用之方法，不能
    認為詐術，亦不致使人陷於錯誤，即不構成該罪，最高法院著有四十六年台上字
    第二六０號判例可資參照。
五、經查：
（一）本件被告乙○○確有參加自訴人甲○○所召集之上開合會，並於八十九年八月
      五日標取合會，取得會款十八萬五千八百元等情，業據被告乙○○坦認在卷（
      見本院九一年二月一日筆錄），核與證人即合會會員吳永良證述之情節相符（
      見本院九十一年四月二十六日筆錄），並有合會會單乙紙在卷足憑，足認被告
      確有參加上開互助會無誤。而被告於八十九年八月五日（含會首《第一會》即
      第三會，第二會於八十九年七月五日由吳永良標取）標取合會，取得上述金額
      會款後，於八十九年八月八日自訴人交付所標得會款時，簽發每張面額均為二
      萬元之本票九張，以支付應付會款（俗稱死會會款），亦據被告供述在卷，並
      為自訴人所坦認，堪認為真。復觀之，被告於八十九年八月五日標取合會會款
      時係第三會，尚有九個合會會員（俗稱活會），而由被告應自訴人之要求簽發
      上開九張本票以支付會款，則被告於參加自訴人所召集上述合會時，伊始有按
      時繳交合會第一會會首錢及第二會會錢，而於第三會標取合會，堪可確認；否
      則，果如自訴人所指訴，被告自始及未繳交合會會款，自訴人於被告標取會款
      會時，焉有不要求被告一次簽發十一張本票（扣除被告本人一會）以支付會款
      ？或於被告標取合會時扣除被告尚未繳納之前期會款？甚或禁止被告標取互助
      會之理？足見自訴人之指訴即有值合理懷疑之處？
（二）又按稱合會者，謂由會首邀集二人以上為會員，互約交付會款及標取合會金之
      契約，民法第七百零九條之一第一項定有明文，足見標取會款乃係合會會員之
      權利，則被告既參與自訴人所召集上述合會，其於繳交會款自得依法標取合會
      ，足見被告於八十九年八月五日標取上開合會，乃行使合會會員權利，並未施
      用詐術甚明。
（三）又被告於標取合會後，於八十九年九月五日應繳納死會會錢，因經濟發生困難
      ，未能如期繳納，而於八十九年十月十二日及同年月十三日自桃園龜山郵局分
      別提領四千元、三千元、三千元交付自訴人以支付會款，有自訴人局號000
      000－0、帳號000000－0之郵局存摺明細附卷足參，而被告於其簽
      發本票上所載地址係其戶籍地，乃係應自訴人要求所載，實際上其係計程車司
      機，均在外駕車營業，另居住於他處，並未居住上址，而自訴人亦係計程車業
      同行，知其計程車排班地點等情，復為自訴人所坦認，則被告所辯並非故意避
      不見面，不願清償合會會款，乃因經濟週轉發生困難，應非子虛。且酌以被告
      於本院訊問時自始即坦認有積欠自訴人合會會款，且願分期付款償付，並與自
      訴人達成和解等情，亦有和解書乙紙在卷足憑，則被告並無不法所有之意圖或
      利益甚明。揆諸前開說明，被告所為即與刑法上詐欺取財罪之構成要件有間，
      自難遽論以上開罪責。
（四）綜上所述，本件係屬民事糾葛問題，並無其他積極證據，足資證明被告涉有任
      何自訴人自訴犯行，尚難令負詐欺罪責，是既不能證明被告犯罪，爰依首開法
      條之規定，諭知被告無罪之判決。
據上論斷，應依刑事訴訟法第三百零一條第一項，判決如主文。
中      華      民      國      九十一  年      四      月    二十六    日
                                臺灣桃園地方法院刑事第四庭
                                            法  官   邱滋杉
右正本證明與原本無異。
如不服本判決，應於判決送達後十日內向本院提出上訴狀( 應附繕本 )，上訴於
臺灣高等法院。
                                            書記官   周巧屏
中      華      民      國      九十一  年      四      月    二十六    日
